臺灣高等法院民事判決　　　　　　　　 94年度上易字第557號
上　訴　人　甲○○
被　上訴人　乙○○
上列當事人間請求債務人異議之訴事件， 上訴人對於中華民國
94年5月11日台灣桃園地方法院93年度訴字第1704號第一審判決
提起上訴，本院於94年10月11日言詞辯論終結，判決如下：
    主  文
上訴駁回。
第二審訴訟費用由上訴人負擔。
    事實及理由
一、被上訴人主張：伊姐潘淑貞前於民國（下同）87年、88年間
    因急需現金週轉，陸續以伊之名義向上訴人借款共新台幣（
    下同）615,000元， 並由伊簽發系爭本票八張交予上訴人收
    執，嗣兩造及訴外人薛建棠就本件債務，於89年8月1日達成
    共識，決定上開債務由薛建棠負責償還。上訴人並歸還伊系
    爭本票八張，是上訴人與薛建棠係成立免責之債務承擔契約
    ，伊即脫離系爭債務關係。惟上訴人嗣後竟持系爭八張本票
    之本票許可強制執行之裁定作為執行名義，聲請原法院以93
    年度執字第1907 1號給付票款強制執行事件對伊之財產實施
    強制執行，然系爭債務已由薛建棠承擔，上訴人自不得再向
    伊請求清償，為此，依強制執行法第14條第2項之規定， 提
    起債務人異議之訴，求為判決： 原法院93年度執字第19071
    號給付票款強制執行事件所為之強制執行程序應予撤銷等語
    。
二、上訴人則以：本件被上訴人為免除其姐潘淑貞詐欺刑責，在
    該案審理時證稱其姐持伊之身分證及印章以其名義借款係經
    其事先同意所為，且其姐以其名義簽發本票作為債務擔保一
    事，亦為其事後所同意，而使其姐潘淑貞獲無罪判決。然被
    上訴人不願承擔該債務，遂要求其姐夫薛建棠出面解決，由
    於伊已取得對被上訴人之債權憑證，若由薛建棠代為清償亦
    無不可， 因而同意由薛建棠簽立面額615,000元本票乙紙換
    回被上訴人之本票八張，然伊並無免除被上訴人系爭債務之
    意思；且伊持有借貸契約及借據。今因薛建棠未能清償系爭
    債務，則被上訴人所欠伊之債務並未消滅，伊自得向被上訴
    人請求系爭債務，並對其財產強制執行等語，資為抗辯。
三、本件原審對被上訴人之請求，為其勝訴之判決，上訴人不服
    ，提起上訴，上訴聲明，求為判決：(一)原判決廢棄；(二)被上
    訴人在第一審之訴駁回。被上訴人答辯聲明則求為判決駁回
    上訴。
四、查被上訴人前於87年、88年間先後同意其姐潘淑貞以其名義
    向上訴人借款共615,000元， 並簽發本票八張作為債務擔保
    交與上訴人收執。上訴人嗣於89年8月1日就系爭八張本票聲
    請本票裁定，並於89年9月20日確定在案； 嗣兩造及訴外人
    薛建棠另於89年8月1日就本件債務成立協議，由訴外人薛建
    棠簽發面額615,0 00元本票一紙交予上訴人，換回被上訴人
    之八張面額共計61 5,000元之本票等情，為兩造所不爭執，
    並有上訴人所提出之借貸契約、借據影本各一件附卷為憑（
    見原審卷第-頁）， 復經原審依職權調閱原法院93年度
    執字第19071號給付票款強制執行卷宗核閱無訛， 自堪信為
    真實。
五、按執行名義無確定判決同一效力者，於執行名義成立前，如
    有債權不成立或消滅或妨礙債權人請求之事由發生，債務人
    亦得於強制執行程序終結前提起異議之訴，強制執行法第14
    條第2項定有明文。 查本件上訴人係持對被上訴人取得之本
    票許可強制執行之裁定為執行名義，而對被上訴人聲請強制
    執行，已如前述，則揆諸前開規定，被上訴人既主張於該執
    行名義成立前（即89年9月20日）， 有消滅或妨礙債權人請
    求之事由發生，自得於強制執行程序終結前，向本院對債權
    人提起異議之訴，合先敘明。
六、被上訴人主張其對上訴人所負之票款債務615,000元， 前於
    89年8月1日已協議由訴外人薛建棠承擔，上訴人亦已返還八
    張本票予被上訴人，因票據上權利之行使，與票據之占有，
    在票據法上有不可分離之關係，非持有票據之執票人，不得
    行使票據上之權利（ 最高法院66年台上字第636號判例參照
    ），上訴人既將系爭票據交還被上訴人，則被上訴人對上訴
    人已不負任何票款債務，上訴人自不得於事後再持臺灣臺南
    地方法院89年度票字第4703號本票許可強制執行裁定為執行
    名義向被上訴人為強制執行乙節，為上訴人所否認，並主張
    其僅同意薛建棠得代為清償，並未免除被上訴人之債務，且
    其尚持有借貸契約及借據等語置辯。是本件主要爭點為：上
    訴人與薛建棠之間究係成立免責之債務承擔，抑或併存之債
    務承擔關係？茲論述如下：
  (一)按債務承擔在學理上有免責的債務承擔及非免責的債務承擔
    之別，前者於契約生效後原債務人脫離債務關係，後者有稱
    為併存之債務承擔，指第三人加入債務關係與原債務人併負
    同一之債務，原債務人並未脫離債務關係。前者為民法第30
    0條明定於法典內，後者民法典則未形諸法文。 次按「債務
    承擔契約，係以移轉債務於第三人為目的之契約，第三人與
    債權人間一有此項契約之成立，債務即移轉於第三人，嗣後
    原債務人既不復負擔債務，債權人自不得更向原債務人請求
    履行。」（最高法院23上字3008號判例參照），其所揭櫫者
    亦屬前者之免責債務承擔。因之在債務承擔事件之認事用法
    上，如非當事人間另有特約係屬非免責之債務承擔，原則上
    均應解係屬民法第300條所明定之免責債務承擔。 又依民事
    訴訟之舉證責任分配原則，主張原則或常態之事實者，無庸
    負舉證之責，主張例外或變態之事實者，則應負舉證之責，
    此為當然之理。
  (二)查兩造於89年8月1日成立協議， 由薛建棠簽發面額615,000
    元本票乙紙交予上訴人，並換回被上訴人之本票八張，此事
    實為兩造所不爭執；又依證人薛建棠證述：「當初被上訴人
    與上訴人間之債務關係移轉到我身上由我來清償，所以簽發
    本票給上訴人，所以我要求上訴人將乙○○開具之本票交還
    」、「當初簽發本票就是代表債權債務移轉到我身上」等語
    （見原審卷第頁），可知薛建棠簽發本票交予上訴人之意
    思乃為承擔債務人即被上訴人所負615,000元之票據債務 。
    按票據上權利之行使，與票據之占有，在票據法上有不可分
    離之關係，非持有票據之執票人，不得行使票據上之權利（
    最高法院66年台上字第636號判例參照）， 上訴人既將系爭
    票據交還被上訴人，則被上訴人對上訴人已不負任何票據債
    務，上訴人自不得以本票許可強制執行之裁定為執行名義，
    對被上訴人為強制執行。
六、按「第三人與債權人訂立契約承擔債務人之債務者，其債務
    於契約成立時，移轉於該第三人」， 民法第300條定有明文
    ；次按債務承擔契約，係以移轉債務於第三人為目的之契約
    ，第三人與債權人間一有此項契約之成立，債務即移轉於第
    三人，嗣後原債務人既不復負擔債務，債權人自不得更向原
    債務人請求履行（最高法院23年上字第3008號判例參照）。
    本件如前所述，上訴人與訴外人薛建棠於89年8月1日就被上
    訴人未清償之票據債務，既合意由薛建棠簽發本票以供清償
    ，並換回被上訴人之本票八張，堪認其二人間已成立票據債
    務承擔契約甚明。是依上開說明，被上訴人就本件未清償之
    票據債務於89年8月1日時即移轉於薛建棠，嗣後被上訴人對
    上訴人即不負有票據債務，此自屬消滅上訴人對被上訴人票
    款請求之事由。至上訴人所稱其尚有借貸契約及借據云云，
    核屬另一問題，而與本件無涉，附此敘明。
七、綜上，被上訴人主張上訴人所持對其所取得之臺灣臺南地方
    法院89 年度票字第4703號本票裁定執行名義， 於該執行名
    義成立前（89年9月20日）， 因薛建棠已承擔其債務，而發
    生消滅或妨礙債權人對其請求票款之事由，而於強制執行程
    序終結前，依強制執行法第14條第2項之規定， 提起債務人
    異議之訴， 請求撤銷原法93年度執字第19071號所為之強制
    執行程序，為有理由，應予准許。原審為被上訴人勝訴之判
    決，經核並無違誤。上訴意旨，指摘原判決不當，求予廢棄
    ，為無理由，應予駁回。
八、本件事證已臻明確，兩造其餘攻擊防禦方法及舉證，核與判
    決結果不生影響，故不予逐一論述，併此敘明。
九、據上論結，本件上訴為無理由，依民事訴訟法第449條第1項
    、第78條，判決如主文。
中　　華　　民　　國　　94　　年　　10　　月　　25　　日
                  民事第三庭審判長法  官　林敬修
                                  法  官　藍文祥
                                  法  官　劉勝吉
正本係照原本作成。
不得上訴。
中　　華　　民　　國　　94　　年　　10　　月　　26　　日
　　　　　　　　　　　　　　　　　書記官　李翠齡
